臺灣嘉義地方法院民事裁定
110年度事聲字第5號 
異  議  人  台北富邦商業銀行股份有限公司

法定代理人  程耀輝  


相  對  人  吳美齡  

代  理  人  謝耿銘律師(法扶律師)
上列異議人對於本院司法事務官於民國110年1月29日所為更生方
案認可之處分（109年度司執消債更字第84號民事裁定）聲明異
議，本院裁定如下：
    主  文
異議駁回。
    理  由
一、聲明異議意旨略以：
(一)緣鈞院受理109年度司執消債更字第84號聲請更生事件，並
    就相對人所提之更生方案裁定認可，容陳報人有所質疑。
(二)「下列情形，視為債務人已盡力清償：一、債務人之財產有
    清算價值者，加計其於更生方案履行期間可處分所得總額，
    扣除自己及依法應受其扶養者所必要生活費用後之餘額，逾
    十分之九已用於清償」，消費者債務清理條例第64條之1第1
    項定有明文。惟觀本案相對人可處分所得扣除必要生活費後
    ，餘額為新臺幣（下同）4,905元。若加計財產價值九成攤
    提72期之13,708元後，相對人每期清償金額應為18,123元(4
    ,905×0.9＋13,708＝18,123)，相對人現提出每期清償金額為1
    7,400元，僅達86.41%，相對人未符盡力清償之要件，爰依
    法聲明異議，尚祈鈞院廢棄原更生方案認可裁定，以保障其
    餘金融債權人公平受償之權益。
二、按消費者債務清理條例第15條規定：「關於更生或清算之程
    序，除本條例別有規定外，準用民事訴訟法之規定。」次按
    ，民事訴訟法第240條之4第1項前段規定：「當事人對於司
    法事務官處理事件所為之終局處分，得於處分送達後十日之
    不變期間內，以書狀向司法事務官提出異議。」；同法條第
    2、3項規定：「司法事務官認前項異議有理由時，應另為適
    當之處分；認異議為無理由者，應送請法院裁定之。法院認
    第1項之異議為有理由時，應為適當之裁定；認異議為無理
    由者，應以裁定駁回之」。經查，本院司法事務官於民國11
    0年1月29日所為更生方案認可之裁定，係於110年2月5日送
    達異議人，異議人於農曆年節假日後翌日即110年2月17日具
    狀聲明異議，尚未逾法定十日之不變期間，先行說明。
三、次按，消費者債務清理條例第64條第1項前段規定：「債務
    人有薪資、執行業務所得或其他固定收入，依其收入及財產
    狀況，可認更生方案之條件已盡力清償者，法院應以裁定認
    可更生方案。」同條第2項另規定：「有下列情形之一者，
    法院不得為前項之認可：一、債務人於七年內曾依破產法或
    本條例規定受免責。二、有前條第1項各款情形之一。三、
    無擔保及無優先權債權受償總額，顯低於法院裁定開始更生
    程序時，依清算程序所得受償之總額。四、無擔保及無優先
    權債權受償總額，低於債務人聲請更生前二年間，可處分所
    得扣除自己及依法應受其扶養者所必要生活費用之數額。」
    則法院為更生方案之認可，如果無違反上述不得為認可更生
    方案之規定，且無同條例第63條應以裁定不認可更生方案之
    情形者，則所為更生方案認可之處分，即可認為屬於合法之
    處分。雖然，消費者債務清理條例第64條之1另規定：「下
    列情形，視為債務人已盡力清償：一、債務人之財產有清算
    價值者，加計其於更生方案履行期間可處分所得總額，扣除
    自己及依法應受其扶養者所必要生活費用後之餘額，逾十分
    之九已用於清償。二、債務人之財產無清算價值者，以其於
    更生方案履行期間可處分所得總額，扣除自己及依法應受其
    扶養者所必要生活費用後之餘額，逾五分之四已用於清償。
    」惟按，上述視為債務人已盡力清償之兩種例示情形，僅是
    作為法院應裁定認可更生方案之參考依據而已，非謂如未符
    合上述兩種例示情形即應認為是未盡力清償。更生方案之條
    件是否已盡力清償，法院仍然得依債務人的收入及財產狀況
    或其他情形，另為斟酌認定之。
四、經查，本件債務人吳美齡陳報其於更生前兩年的薪資收入為
    143,686元、勞保老年給付261,756元，合計405,442元。另
    外，債務人於聲請更生時，其財產尚有保單價值準備金698,
    564元、存款373,220元、機車15,000元、股票價值9,823元
    ，合計1,096,607元。上述保單價值準備金、存款、機車、
    股票部分，為債務人聲請更生前二年內可處分之財產，應作
    為可處分所得的一部分。因此，上述1,096,607元，應計入
    債務人聲請更生前二年間，可處分所得之範圍內。
五、再查，債務人聲請更生前兩年內之必要支出為266,786元。
　　則債務人於聲請更生前二年間，可處分所得1,502,049元（
    計算式：405,442元＋1,096,607元＝1,502,049元）減去聲請
    更生前兩年支出266,786元後，餘額為1,235,263元。而查，
    債務人提出6年72期，每期的清償金額17,400元，清償總額
    為1,252,800元之更生方案；此一更生方案，債權人得以受
    償的總額1,252,800元，已高於債務人聲請更生前二年間，
    可處分所得扣除自己及依法應受其扶養者所必要生活費用之
    數額1,235,263元。因此，原審為更生方案之認可，並無違
    反消費者債務清理條例第64條第2項第4款規定；此外，亦無
    違反同條項第1款至第3款不得為認可更生方案的規定。
　　而且，本件並無同條例第63條應裁定不認可更生方案之情形
    ，因此，原審所為更生方案認可之裁定，可認為屬於合法之
    處分。
六、復查，本件債務人之財產有清算價值者，其中機車是債務人
    生活的基本工具，依消費者債務清理條例第64條第3項規定
    得扣除之，故機車15,000元的部分，得不予計入清算價值之
    範圍內。因此，債務人於聲請更生時，其財產有清算價值者
    ，為保單價值準備金698,564元、存款373,220元及股票價值
    9,823元，合計1,081,607元。另債務人於更生方案履行期間
    可處分所得為保險績效獎金平均每月約6,125元；及每月領
    有勞保老年給付金11,898元，合計每月收入共18,023元。而
    債務人每月必要生活費用雖然僅主張13,118元，惟債務人於
    更生方案履行期間，得主張依照衛生福利部公告110年度臺
    灣省最低生活費13,288元之1.2倍即15,946元，提列作為必
    要的生活費用之數額。而查，消費者債務清理條例第64條之
    1第1款所稱的「必要生活費用」，並無明文限制以債務人所
    主張的數額為唯一的依據，故法院計算扣除債務人及依法應
    受其扶養者所「必要生活費用」之數額時，並不受債務人所
    主張數額之拘束，得視個案的情形由法院依職權依照衛生福
    利部所公告的最低生活費之1.2倍，而為計算之。則本件債
    務人之財產有清算價值者1,081,607元，加計債務人更生方
    案履行期間可處分所得總額1,297,656元（計算式：18,023
    元×72＝1,297,656元），扣除債務人所必要的生活費用1,148
    ,112元（計算式：15,946元×72＝1,148,112元）後，餘額為1
    ,231,151元。而查，債務人提出6年72期，每期清償金額17,
    400元，清償總額為1,252,800元之更生方案。此一更生方案
    ，顯然已經超過上述餘額1,231,151元，即逾十分之九已用
    於清償。
七、綜據上述，本院司法事務官於110年1月29日以109年度司執
    消債更字第84號民事裁定認可債務人更生方案之處分，雖然
    因為計算有誤而理由不同，惟結論並無二致，仍應予維持。
    是異議人指摘原裁定不當，請求予以廢棄改判，屬無理由，
    不應准許，應予駁回之。
八、據上論斷，本件異議為無理由，依消費者債務清理條例第15
    條、民事訴訟法第240條之4第3項後段，裁定如主文。
中　　華　　民　　國　　110　 年　　3  　 月　　17　  日
                      民二庭法　官　呂仲玉
以上為正本係照原本作成。
如對本裁定抗告，須於裁定送達後10日內向本院提出抗告狀，並
繳納抗告費新臺幣1,000 元。
中　　華　　民　　國　　110　 年　　3 　  月　　17　  日
                            書記官  朱鴻明